【裁判字號】    92,訴,33
【裁判日期】    920403
【裁判案由】    
【裁判全文】
臺灣士林地方法院民事判決  九十二年度訴字第三三號
    原      告  林文獻
                乙○○
    共      同
    訴訟代理人  林富村律師
    被      告  松達建材股份有限公司
                                設台北縣汐止市○○街一二０巷三五號一樓
    法定代理人  甲○○○      .
    訴訟代理人  江肇欽律師
                黃淑琳律師
右當事人間查閱抄錄資產負債表等事件，本院判決如左：
    主    文
原告之訴及假執行之聲請均駁回。
訴訟費用由原告負擔。
    事實及理由
甲、程序方面：
        本件原告起訴時，係主張依公司法第二百十條、第二百三十之規定，聲明請
    求被告應將民國（下同）八十六至九十一年度資產負債表等供原告查閱、抄錄（
    詳細聲明參見後述），嗣訴狀繕本送達被告後，於九十二年二月十三日本院第一
    次言詞辯論時，就同一之聲明，併主張依九十年三月二十三日立具之協議書及同
    年四月九日所立書據之法律關係請求（詳參後述），核屬訴訟標的法律關係之追
    加，構成訴之追加，被告雖不同意此部份訴之追加，惟有關協議書、書據之訴訟
    資料，原告於起訴時業已提出，本院認追加此部份法律關係，不甚礙被告之防禦
    及訴訟之終結，依民事訴訟法第二百五十五條第一項第七款規定，應認其追加為
    合法，合先敘明。
乙、實體方面：
  一、原告起訴主張：原告為被告公司之股東，曾依公司法第二百十條、第二百三十
      條第一項規定請求查閱、抄錄各項會計表簿冊等，惟被告未能提供，而於民國
      （下同）九十年三月二十三日立具協議書（下稱系爭協議書），協議於九十年
      四月十日上午九時提供上開會計表簿冊等，惟被告於九十年四月六日函知改定
      於九十年四月九日上午十時三十分提供，原告林文獻準時到場，惟被告僅提出
      八十六、八十七、八十八年度之損益表及資產負債表（未付任何單據）影本，
      並經律師見證立書（下稱系爭書據）承諾未能提出之其他公司歷屆資料，將在
      一個月內補齊與原告林文獻，然迄今仍未見被告提出，又原告委請律師於九十
      一年十一月五日函知被告要求查閱八十九、九十、九十一年度之損益表及資產
      負債表等，被告亦置之不理，爰依公司法第二百十條、第二百三十條第一項規
      定及系爭協議書、書據之法律關係，提起本訴，聲明求為判決命被告將八十六
      、八十七、八十八、八十九、九十、九十一年度之資產負債表、損益表及各項
      會計表簿冊（即製作資產負債表、損益表之原始憑證、帳冊）等供原告查閱、
      抄錄，並陳明願供擔保請准宣告假執行等語。
  二、被告則以：（一）依公司法第二百十條規定，股東得請求查閱抄錄者，僅限於
      公司章程、歷屆股東會議事錄、財務報表、股東名簿及公司債根，不包括所謂
      各項會計表簿冊，原告聲明請求之各項會計表簿冊聲明不明確，且於法無據；
      （二）關於被告公司八十六至八十八年度之資產負債表及損益表，被告已於九
      十年四月九日交付原告，原告係重複請求，而八十九及九十年度之資產負債表
      與損益表，被告於接獲原告律師函請求時即已委請律師函覆，請原告與被告公
      司財務部人員連絡查閱、抄錄之時間，原告乙○○已收受該函，卻未出面連絡
      ，為免困擾，被告並當庭提出予原告；（三）九十一年度之資產負債表及損益
      表，因上年度剛結束，還在進行年度結算，尚未經會計師簽證，上無法提出，
      且表冊亦須先經九十二年度股東會承認，始得對外公開，自不在原告所得請求
      查閱抄錄之範圍等語，資為抗辯，並聲明求為判決命駁回原告之訴，並陳明如
      受不利益判決願供擔保請准宣告免為假執行。
  三、原告主張其為被告公司之股東，被告公司曾於九十年三月二十三日立具系爭協
      議書，又於同年四月九日簽立系爭書據等事實，業據原告提出八十九年度股東
      名冊、系爭協議書、書據等影本，並為被告所不爭執，原告此部份主張堪信為
      真正。
  四、原告復主張被告雖曾提出八十六至八十八年度之損益表及資產負債表，但未付
      任何單據，其餘年度仍未提出，乃依公司法第二百十條、第二百三十條第一項
      規定及系爭協議書、書據之法律關係，請求如聲明所示云云，被告則以前詞置
      辯，茲就兩造重要爭點分述如下：
（一）關於公司法第二百十條規定、股東得請求查閱抄錄範圍之問題：
  １、按，現行公司法第二百十條第一項、第二項係規定「除證券主管機關另有規定
      外，董事會應將章程及歷屆股東會議事錄、財務報表備置於本公司，並將股東
      名簿及公司債存根簿備置於本公司或股務代理機構。」、「前項章程及簿冊，
      股東及公司之債權人得檢具利害關係證明文件，指定範圍，隨時請求查閱或抄
      錄。」之內容。依條文前後內容觀之，可知該條第二項所指之簿冊，即指第一
      項規定之歷屆股東會議事錄、財務報表、股東名簿、公司債存根簿等。而該條
      「財務報表」之用語，乃九十年十一月十二日公布修正之現行公司法所規定，
      修正前該條第一項、第二項之內容則為「董事會應將章程及歷屆股東會議事錄
      、資產負債表、損益表備置於本公司及分公司，並將股東名簿及公司債存根簿
      ，備置於本公司。」、「前項章程及簿冊，股東及公司之債權人得隨時請求查
      閱或抄錄。」。修正立法理由則為「第一項配合第二百二十八條，將『資產負
      債表、損益表』修正為『財務報表』，以資周延一致」。是以公司法第二百十
      條及第二百三十條所規定財務報表之內容，即應參酌同法第二百二十八條之內
      容以定之。而現行公司法第二百二十八條第一項第二款所修正規定之「財務報
      表」，參酌修正立法理由「：：並將『資產負債表、損益表、股東權益變動表
      、現金流量表』修正為『財務報表』」，即可知其範圍當指資產負債表、損益
      表等，而未包括所有相關憑以製作財務報表之原始憑證、帳冊等資料。至於
      原告聲明請求之內容，經本院行使闡明權，原告陳明其依上開公司法規定主張
      ，聲明請求之各項會計表簿冊即指製作資產負債表、損益表之原始憑證、帳冊
      ，則其此部份請求，已超逾前揭公司法第二百十條第二項規定得請求查閱或抄
      錄之範圍，自非有據。
  ２、至於原告另主張依系爭協議書及書據之法律關係請求部份：
    (1)查，簽立系爭協議書之當事人，於股東方面，係原告林文獻與訴外人楊添財等
      四人，並未包括原告乙○○，有原告所提出被告不爭執之協議書影本在卷可憑
      。而被告所出具系爭書據之相對人亦僅原告林文獻一人，此觀諸該書據記載「
      關於林文獻股東所請求提供之：：」之內容，及另方立據人欄僅林文獻一人簽
      名之情，即得明瞭。據此，原告乙○○主張系爭協議書及書據之法律關係請求
      部份，已屬無據。
    (2)再者，系爭協議書之內容係約定「茲因松達建材股份有限公司未能提供公司法
      第二百十條、二百三十條所載各項會計表冊供左列股東查閱、抄錄，經協議：
      ：備齊：：公司會計表簿資料：：」，可知該協議書之內容，係本於公司法第
      二百十條之規範而生，是以，依該協議書得請求查閱抄錄之內容，解釋上，自
      應與公司法第二百十條之內容一致。至於系爭書據之內容，則記載「關於林文
      獻股東所請求提供之其他歷屆（指八十六、八十七、八十八年度以外）損益表
      與資產負債表，本公司願盡力補足之：：」等文，則係延續系爭協議書而來，
      且其內容亦僅指損益表及資產負債表。準此，原告本於此部份協議之法律關係
      ，請求被告提供憑以製作財務報表之原始憑證、帳冊等會計表簿冊乙節，自非
      有據。
（二）就原告所請求八十六至八十八年度之資產負債表及損益表部份，被告抗辯已於
      九十年四月九日交付原告等語，經查，依原告林文獻簽署之系爭書據內容，明
      確記載「茲收到松達建材股份有限公司八六、八七、八八年度之損益表及資產
      負債表影本各乙份，並陳明就上述各該表冊保留表示法律上意見之意旨，特立
      此據證明。」等文，足見被告此部份抗辯為真。而此部份財務報表影本既經被
      告交付，原告並已表示保留法律上意見，原告重複再為請求，自無權利保護之
      必要，是其此部份請求，即無理由。
（三）至於原告所請求八十九年及九十年度之資產負債表及損益表部份，被告於本院
      九十二年二月十三日言詞辯論時，已當庭提出上開財務報表之影本予原告，並
      於九十年三月二十日言詞辯論時，提出該二年度財務報表暨會計師查核報告書
      原件二冊交付予原告收執。準此，被告於本案最後言詞辯論終結前，就此部份
      請求標的，既已提供交付予原告，則原告此部份請求，亦無理由，自應予駁回
      。
（四）末就原告所請求九十一年度之資產負債表及損益表部份，經核，依公司法第二
      百二十八條第一項規定，每會計年度終了，董事會應編造營業報告書、財務報
      表等表冊，於股東常會開會三十日前交監察人查核，另同法第二百二十九條則
      規定：「董事會所造具之各項表冊與監察人之報告書，應於股東常會開會十日
      前，備置於本公司，股東得隨時查閱，並得偕同其所委託之律師或會計師查閱
      。」等文。參酌前揭規定，解釋上，依公司法第二百十條第二項所得請求查閱
      或抄錄之財務報表，應指已提交監察人查核、並經股東常會承認後之表冊而言
      （尚未提交查核，並提經股東常會承認者，應循公司法第二百二十八條、第二
      百二十九條規定程序處理）。本件被告辯稱九十一會計年度剛結束，尚在進行
      年度結算，尚未經會計師簽證，還無法提出，且須先經九十二年之股東會承認
      等語，而就被告公司尚未召開九十二年股東常會乙節，乃原告所不爭執，則就
      法定程序尚未完備之九十一年度財務報表，被告尚無依公司法第二百十條之規
      定備置及提供查閱抄錄之義務。準此，原告依公司法第二百十條規定，請求查
      閱抄錄九十一年度之財務報表部份，自非有據。
  五、從而，原告本於公司法第二百十條、第二百三十條第一項規定及系爭協議書、
      書據之法律關係，請求被告將八十六至九十一年度之資產負債表、損益表及各
      項會計表簿冊（即製作資產負債表、損益表之原始憑證、帳冊）等供原告查閱
      、抄錄，為無理由，應予駁回。而原告假執行之聲請，亦失所附麗，應併予駁
      回。
  六、本件事證已明，兩造其餘攻擊防禦方法，於判決結果不生影響，爰不一一詳予
      論述，附此序明。
  七、據上論結，原告之訴為無理由，依民事訴訟法第七十八條、第八十五條第一項
      ，判決如主文。
中      華      民      國    九十二    年      四      月      三      日
                                    臺灣士林地方法院民事第二庭
~B法      官  施月燿
右為正本係照原本作成。
如對本判決上訴須於判決送達後廿日內向本院提出上訴狀。
中      華      民      國    九十二    年      四      月      九      日
~B法院書記官  謝文傑


司法院資訊處製作；財團法人民間司法改革基金會備份。
